【裁判字號】    91,訴,930
【裁判日期】    920721
【裁判案由】    損害賠償
【裁判全文】
臺灣高雄地方法院民事判決  九十一年度訴字第九三○號
    原      告  傲力企業有限公司
?
    法定代理人  甲○○
    訴訟代理人  孔哲村 律師
    被      告  漁人製藥股份有限公司  設高雄市左營區○○○路七０七號
    法定代理人  乙○○      住.
    訴訟代理人  柳聰賢 律師
右當事人間損害賠償事件，本院判決如左：
    主      文
被告應給付原告新臺幣貳佰零陸萬柒仟陸佰元，及自民國九十一年二月二十二日起至
清償日止按週年利率百分之五計算之利息。
訴訟費用由被告負擔。
本判決於原告以新臺幣陸拾捌萬玖仟貳佰元為被告預供擔保後，得假執行。但被告如
於假執行程序終結前，以新臺幣貳佰零陸萬柒仟陸佰元為原告預供擔保，得免為假執
行。
    事實及理由
一、本件原告起訴主張：其曾於民國八十七年間自智利進口頂級海狗油一批，並委託
    被告加工製造海狗油膠囊存放於被告倉庫內，詎被告倉庫於九十年五月八日發生
    火災，燒燬原告前開海狗油三百公斤，價值共計新臺幣（下同）二百零六萬七千
    六百元。雙方則於同年七月十三日簽立和解書，約定被告將於承保系爭火災之保
    險公司理賠保險金後，即行給付前開二百零六萬七千六百元予原告。今承保系爭
    火災之富邦產物保險股份有限公司（下稱富邦公司）及泰安產物保險股份有限公
    司（下稱泰安公司）既均已賠付保險金予被告，清償期即已屆至，原告自得依前
    開兩造和解約定，向被告請求給付該保險金額之給付等語。並聲明求為判決：除
    假執行擔保金額外，餘如主文所示。
二、被告則以：系爭火災發生後，原告即對被告稱系爭火損保險公司將會負責全額理
    賠，被告無須付錢，即原告為圖訛詐保險金，即要求被告將系爭三百公斤海狗油
    之價值虛報為二百零六萬六千七百元，並以此為基準與被告書立和解書，被告據
    而將之呈報保險公司申請理賠。惟系爭海狗油之價值實遠不及系爭和解書上所載
    之金額，足見系爭和解書上所載係兩造基於通謀虛偽意思表示，且係原告為遂其
    詐領保險金之目的所為，違反公序良俗，均屬無效，原告自不得依此和解書向被
    告請求給付系爭保險金額。且原告藉由此詐欺手段與被告簽立系爭和解書，係以
    侵權行為之方式對被告取得債權，被告自得請求廢止該債權。另被告向承保系爭
    火損之富邦公司及泰安公司僅請領一百七十萬九千三百二十七元，原告向被告請
    求前開金額實屬過高，違背誠信原則等語，資為抗辯。並聲明求為判決：（一）
    駁回原告之訴及假執行之聲請。（二）如受不利判決，願供擔保請准宣告免為假
    執行。
三、原告主張曾將系爭三百公斤海狗油委託被告加工製造膠囊並寄存於被告倉庫內，
    詎被告倉庫於九十年五月八日發生火災，系爭海狗油終遭燒燬，兩造則於同年七
    月十三日簽立系爭和解書，且承保系爭火災之富邦公司及泰安公司已分別賠付八
    十四萬零八十一元及八十六萬九千二百四十六元，共計賠付一百七十萬九千三百
    二十七元予被告等事實，為被告所不爭執，並有原告所提和解書一紙，及經本院
    依職權分別向富邦公司及泰安公司函查理賠金額，分別據覆已賠付被告如前數額
    無誤，亦有富邦公司（九一）富保業發字第三八三號函、及泰安公司九十一年工
    商理字第００二號函等附卷足稽，自堪信為真實，惟被告則以前詞置辯。是本件
    首應審究之爭點在於：兩造訂立之系爭和解書中關於金額之記載，是否係原告為
    向保險公司訛詐保險金，始與被告通謀虛偽意思表示、而違背公序良俗，致使該
    和解書當然、自始地歸於無效。就此，本院之判斷意見如下：
（一）依前開卷附原告所提系爭和解書上所載：「今因甲方（即被告）工廠不幸於民
      國九十年五月八日發生火災，致使上述貨品（即系爭三百公斤海狗油）遭致毀
      損，共計新臺幣：貳佰零陸萬柒仟陸佰元整，依約定由甲方負責賠償予乙方（
      即原告），恐口說無憑，特此和解書為證。賠償方式：保險公司賠償後一次付
      清。共計新臺幣：貳佰零陸萬柒仟陸佰元整」等語，並經被告蓋用其公司大小
      章於其上，顯見兩造確已約定，被告將於承保系爭火險之保險公司給付保險金
      後，即將二百零六萬七千六百元一次全額給付原告。
（二）被告雖以系爭和解書上關於金額之記載，係原告為圖訛詐保險公司始與被告共
      同虛報而來，係通謀虛偽意思表示並有違背公序良俗等語為辯，並舉證人即被
      告公司會計人員連怡舜到庭證稱：「‧‧‧當時我們要向保險公司申請理賠，
      保險公司要求我們向對方開立和解書，我們就把情形跟原告講，原告即開立和
      解書，和解書內之價錢是原告報的，當時我有質疑價錢，因為海狗原油每公斤
      只有四、五元美金，後來我們向原告詢問得到回答是錢是保險公司出的，被告
      不需出半毛錢，我們只好把和解書給保險公司」等語為據（見本院九十一年六
      月十七日準備程序筆錄），惟查該證人本即為被告公司之會計人員，其證言是
      否有所偏袒本即可疑，況保險契約之當事人為被告，對於理賠內容及程序始較
      為明瞭並有權主張，而原告對於保險契約及理賠款項則無置喙之餘地，故保險
      公司是否全額理賠及理賠條件非原告所能知悉或爭執，又被告之工廠倉庫內除
      原告所委製之海狗原料外，尚有非屬原告所有之物料，此有被告所提之保險申
      請理賠表在卷可憑，則被告焉有未考量其他物料之理賠，即與原告就單一貨物
      之通謀虛偽意思表示詐領保險金之情，則自不能單以證人之證述即認兩造間有
      通謀之虛偽意思表示。
（三）被告又指陳系爭三百公斤海狗油價格不高，原告為圖謀詐領保險金而虛報海狗
      油價格云云，原告則主張系爭海狗油係自智利等國外進口及在台多方蒐購得來
      ，係屬頂級品，於八十七年進口之價值為每公斤美金二百元，並提出發貨單一
      紙、報價單二紙為證。惟經本院依職權向財政部關稅總局查詢八十七年間自智
      利進口之海狗油之進口報價、及原告於八十七年間自智利進口海狗油之海關進
      口報單，並無原告之進口資料，此有該局九十一年八月十二日台總局驗字第九
      一一０五三四五號函、及九十二年三月二十四日台總局統字第０九二０一０一
      九一八號函附卷可稽。然此僅為原告無法提出系爭海狗油之原告成本，但原告
      確實有海狗油原料應無爭議，則縱原告前開關於系爭海狗油之產地及金額主張
      尚有不明，然此究與原告有否基於詐領保險金之意思與被告簽立和解書係屬二
      事，尚不能以此即謂系爭和解書係原告出於詐領保險金之目的而與被告為通謀
      之意思表示。又經本院依職權向富邦公司及泰安公司函查系爭海狗油之理賠依
      據，據泰安公司覆：「依據本公司委託之南山公證公司查核得知三百公斤海狗
      原油‧‧‧於本次火災事故中遭到毀損，而按傲力企業有限公司提供之發票、
      報價單，損失金額共計新臺幣二百零六萬七千六百元整」等語；據富邦公司函
      覆稱：「本公司委託大華公證有限公司（下稱大華公司）處理本件賠案」，而
      按該函所附大華公司公證報告補充說明稱：「依據本公司查核，三百公斤海狗
      原油‧‧‧於本次火災事故中遭到毀損，按傲力企業有限公司提供之寄庫明細
      、發票、報價單，損失金額共計新臺幣二百零六萬七千六百元整」等語，此分
      別有前開該二公司函在卷足稽。亦即，該二保險公司係依據原告提供之發票、
      報價單、寄庫明細單等所載交付公證公司調查後始認定原告損失金額，並非以
      兩造簽立之系爭和解書為唯一憑據。且被告又未提出其他何等證據，足證系爭
      和解書上所載確係原告基於詐領保險金之意思所為者，是其辯稱系爭和解書係
      兩造通謀虛偽意思表示且違背公序良俗云云，自無足採。
（四）被告另辯以原告以虛報系爭海狗油價格之方式，對被告公司會計人員連怡舜實
      施詐欺行為，致伊陷於錯誤而與原告簽立系爭和解書云云，則為原告所否認。
      按所謂詐欺，係指故意地將與客觀不一致之事實告知他人，使其因此陷於錯誤
      而為意思表示。倘就該他人主張之事實觀之，該他人對該與客觀不一致之事實
      早有認識，卻猶仍為意思表示，自不能謂其意思表示有何等陷於錯誤可言，而
      與詐欺之要件不合。經查，證人連怡舜固證稱曾質疑原告海狗油之價格過高，
      然原告誆稱保險公司會如數給付，始陷於錯誤而由被告與原告簽立和解書等語
      ，然保險公司是否理賠，本屬被告與保險公司間之約定，已如前述，被告公司
      之會計人員本當核對評值，縱認有價格高報，本應再與原告協商，亦為其所知
      悉，卻不循此方式，猶報請公司為簽立和解之意思表示，自難認被告有何陷於
      錯誤之可言。原告既無任何故意或過失行為取得和解書所確定之債權，則被告
      主張原告有施用詐術使被告陷於錯誤，而以侵權行為之方式取得和解債權等情
      ，均不足採信。準此，被告抗辯受原告詐欺始與之簽立系爭和解書，而主張廢
      止原告依此和解書對其取得之債權云云，亦不足採。
（五）被告又辯稱其實際自保險公司僅領得保險金一百七十萬九千三百二十七元，如
      依和解契約履行將違背誠信原則云云。按稱和解者，謂當事人約定，互相讓步
      ，以終止爭執或防止爭執發生之契約，民法第七百三十六條定有明文，即和解
      為兩造當事人互相讓步而成立之獨立契約。本件原告係依前開兩造所訂之和解
      書為本件請求權基礎，系爭和解書並已載明被告願賠付原告二百零六萬七千六
      百元，則被告究竟自保險公司領得多少款項，僅為被告與保險公司間之法律關
      係，此究與原告據以對被告行使權利之法律關係無涉，原告得請求之金額自不
      受被告領取保險金數額之影響。至和解書上載，「賠償方式：保險公司賠償後
      一次付清」等語，實係兩造間就清償期之約定，亦不能以此即認兩造約定之賠
      償金額需受保險理賠金額多寡之影響。是被告此點辯解，亦無足採。
四、綜上所述，本件原告依據兩造所定和解書所載，請求被告給付賠償金二百零六萬
    七千六百元，及自支付命令繕本送達被告翌日起即九十一年二月二十二日起至清
    償日止，按週年利率百分之五計算之利息，即有理由，應予准許。
五、兩造均陳明願供擔保請准宣告假執行或免為假執行，經核均無不合，分別酌定相
    當之擔保金額併准許之。
六、本件事證已臻明確，兩造其餘攻擊防禦方法及舉證，經審酌後核與本件判決結果
    無影響，自不逐一論述。
七、據上論結，原告之訴為有理由，依民事訴訟法第七十八條、第三百九十條第二項
    、第三百九十二條，判決如主文。
中      華      民      國    九十二    年      七      月    二十一    日
                              臺灣高雄地方法院民事第五庭
~B審判長法官  陳嘉惠
~B法      官  徐美麗
~B法      官  紀凱峰
右為正本係照原本作成。
如不服本判決，應於送達後廿日內，向本院提出上訴狀並表明上訴理由，如於本
判決宣示後送達前提起上訴者，應於判決送達後十日內補提上訴理由書（須附繕本）。
中      華      民      國    九十二    年      七      月    二十一    日
~B法院書記官  馮欽鳳


司法院資訊處製作；財團法人民間司法改革基金會備份。
